臺灣高等法院高雄分院刑事判決
111年度上易字第59號
上  訴  人  臺灣高雄地方檢察署檢察官
被      告  王竣麟


選任辯護人  廖珮涵法律扶助律師
上列上訴人因被告侵占案件，不服臺灣高雄地方法院110年度審
易字第890號，中華民國110年12月28日第一審判決（起訴案號：
臺灣高雄地方檢察署109年度調偵字第1127號），提起上訴，本
院判決如下：
    主  文
原判決撤銷。
王竣麟犯侵占離本人持有物罪，處罰金新臺幣捌仟元，如易服勞
役，以新臺幣壹仟元折算壹日。
未扣案犯罪所得新臺幣參萬參仟元，沒收之，如全部或一部不能
沒收或不宜執行沒收時，追徵其價額。
    事  實
一、王竣麟於民國109年6月15日上午，欲在統一超商新立寧門市
    （址設高雄市○○區○○○路000號）內，由中國信託商業銀行股
    份有限公司（下稱中國信託銀行）設置之ATM機台（編號第0
    0000000號）提款時，適見翁鳳辰正在操作該ATM機台，遂站
    在翁鳳辰之後等待。之後，翁鳳辰將現金新臺幣33,000元（
    即千元鈔33張）放入該ATM機台現鈔入出閘口內，欲以無卡
    自存方式，辦理存款，惟因存入金額超過30,000元上限，故
    該機台出現超過限額代號訊息，翁鳳辰不知該款項並未存入
    ，於選擇不列印收據後，即離開該機台，換由王竣麟上前操
    作該機台。同日上午7時38分43秒許，上開機台開啟現鈔入
    出閘口，欲將現金33,000元退由翁鳳辰取回時，王俊麟竟基
    於侵占離本人持有物之犯意，於同日上午7時38分47秒，自
    該機台現鈔入出匣口內取出上開款項後，予以侵占入己。嗣
    翁鳳辰察覺有異，報警處理，經警調閱該超商監視錄影器畫
    面，始循線查獲上情。
二、案經翁鳳辰訴由高雄市政府警察局三民第一分局報告臺灣高
    雄地方檢察署檢察官偵查起訴。
    理  由
一、證據能力：
　　被告以外之人於審判外之陳述，雖不符刑事訴訟法第159 條
    之1 至之4 等4 條之規定，而經當事人於審判程序同意作為
    證據，法院審酌該言詞陳述或書面陳述作成時之情況，認為
    適當者，亦得為證據；當事人、代理人或辯護人於法院調查
    證據時，知有刑事訴訟法第159 條第1 項不得為證據之情形
    ，而未於言詞辯論終結前聲明異議者，視為有前項之同意，
    同法第159 條之5 定有明文。立法意旨在於傳聞證據未經當
    事人之反對詰問予以核實，原則上先予排除；惟若當事人已
    放棄反對詰問權，於審判程序中表明同意該等傳聞證據可作
    為證據；或於言詞辯論終結前未聲明異議，基於尊重當事人
    對傳聞證據之處分權，及證據資料愈豐富，愈有助於真實發
    見之理念，且強化言詞辯論主義，使訴訟程序得以順暢進行
    ，上開傳聞證據亦均具有證據能力。查本案判決所引用具傳
    聞性質之各項證據資料，因檢察官、被告王竣麟及其辯護人
    均同意有證據能力（詳本院卷第99 頁），本院審酌各該傳
    聞證據作成時之情況，認均與本件待證事實具有關聯性，且
    查無證據足以證明言詞陳述之傳聞證據部分，陳述人有受外
    在干擾、不法取供或違反其自由意志而陳述之情形；書面陳
    述之傳聞證據部分，亦無遭變造或偽造之情事，衡酌各該傳
    聞證據，作為本案之證據亦屬適當，自均得為證據，而均有
    證據能力。又因本院並未援引被告於警詢中之陳述，作為認
    定被告犯罪之證據，故不贅述此部分之證據能力。
二、訊據被告否認有何侵占離本人持有物犯行，辯稱：並未取走
    該33,000元。再者，其領錢與告訴人翁鳳辰存款之時間，差
    距2分鐘，且其操作ATM機台之時間非常久，告訴人並未收到
    銀行交易完成之通知，也未來詢問其是否撿到該33,000元，
    之後，事隔7天才去報案，有違常理，告訴人該33,000元是
    否不見，容有疑義等語。經查：
　㈠關於告訴人在109年6月15日上午，於統一超商新立寧門市（
    址設高雄市○○區○○○路000號）內，在中國信託銀行設置之AT
    M機台（編號第00000000號）存款之經過。業據告訴人於偵
    查中證陳：那天拿一筆錢去超商存現，我沒帶卡，我知道無
    卡自存有限額，然後我要存錢時後面有外人，他與我的距離
    太近了，我很不安，所以我沒有去數當下有多少錢，我分兩
    次存，第1次存15,000 元，第2次上面顯示33,000 元，我按
    完確認我就走了。通常我有存入之後，我的手機就會立刻顯
    示我有存款，但我當下就發現後面這筆33,000元沒有通知我
    存入，我想說是超過限額被咬住，我想說後面還有使用者，
    我就逛當下這間7-11，後面這個使用者也使用蠻久的，後來
    我買完東西那個使用者還在那邊。過了一段時間銀行跟我說
    錢確定有吐鈔出來，確定是下一位使用者拿走等語（詳調偵
    卷第29頁）。爰審酌：
　⑴告訴人於109年6月15日上午7時37分29秒，在設置於統一超商
    新立寧門市內之中國信託銀行ATM機台（編號第00000000號
    ），以無卡自存方式，完成存入款項15,000元後，選擇繼續
    交易，並於同日上午7時37分31秒許，選擇不列印收據。之
    後，告訴人繼續將33,000元（即千元鈔33張）放入該ATM機
    台現鈔入出閘口內，欲再以無卡自存方式，辦理存款，惟因
    存入金額超過30,000元上限，故該機台於同日上午7 時38分
    25秒許，顯示交易代碼4202（即超過限額），同時告訴人並
    選擇不列印收據。同日上午7 時38分43秒許，該機台現鈔入
    出匣口開啟；同日上午7 時38分47秒許，有人自現鈔入出閘
    口內取走該33,000元款項；同日上午7 時38分48秒許，該現
    鈔入出匣口關閉；同日上午7 時38分50秒許，有人選擇列印
    收據；同日上午7 時38分54秒許，有人取走收據。又客戶使
    用中國信託銀行ATM無卡存款時，存入金額逾3萬元或存入帳
    號當日累計逾3萬元時，即出現錯誤訊息，並開啟現鈔入出
    匣口，供客戶將現鈔全數取回。客戶逾45秒未將現鈔取回，
    設備會關閉現鈔入出匣口，將現鈔留罝於設備內（關閉前30
    秒會發出警示音提示客戶）等情。有中國信託銀行110年2月
    20日中信銀字第110224839034334號函及所附交易紀錄；檢
    察事務官室公務電話紀錄及電子郵件資料在卷可參（詳偵二
    卷第35頁以下、第55頁、第59頁）
　⑵告訴人以無卡自存方式，辦理存款33,000元，當該ATM機台顯
    示超過限額代號訊息，過18秒後並開啟現鈔入出匣口，欲由
    告訴人取回該款項後，如該33,000元未被告訴人或他人取走
    ，依ATM機台系統設定，於該機台開啟現鈔入出匣口後15秒
    ，會發出警示音，提示客戶取回款項，如仍未取回款項，再
    過30秒後（連同前開15秒，合計45秒），該機台會關閉現鈔
    入出匣口，將現鈔留罝於設備內。但依前開交易紀錄，同日
    上午7 時38分43秒許，當該機台現鈔入出匣口開啟後，同日
    上午7 時38分47秒許，即有人自現鈔入出閘口內取走該33,0
    00元款項。顯見該33,000元應已遭人取走，並未遭留置於該
    ATM機台內。再者，由於告訴人於109年6月15日上午7時37分
    29秒，以無卡自存方式，完成存入款項15,000元後，於同日
    上午7時37分31秒許，係選擇不列印收據。且之後告訴人繼
    續以無卡自存方式，辦理存款33,000元，該機台於同日上午
    7 時38分25秒許，顯示交易代碼4202（即超過限額）後，告
    訴人亦選擇不列印收據。因此，依當日告訴人之交易行為慣
    行，不論交易有無完成，當ATM機台畫面出現是否列印收據
    或交易明細時，告訴人均會選擇不列印收據或交易明細。然
    觀之前開交易紀錄，同日上午7 時38分47秒許，當有人自該
    ATM機台現鈔入出閘口內取走該33,000元款項後，即於同日
    上午7 時38分50秒許，選擇列印收據，明顯與告訴人當日之
    交易行為慣行不符。故綜合上情，並參以案發後，告訴人旋
    於同日上午9時12分55秒起，撥打電話與中國信託銀行客服
    人員聯絡，告知其未取走33,000元之事，詳細對話內容詳如
    附表所示等情，業經本院當庭播放該對話錄音檔勘驗屬實，
    有勘驗筆錄及其附件可參（詳本院卷第100頁、第105頁以下
    ）。堪認同日上午7 時38分25秒許，當該ATM機台顯示超過
    限額代號後同時，告訴人不知該33,000元款項並未存入，於
    選擇不列印收據後，即離開該機台，嗣該款項遭他人取走。
　⑶被告於109年6月15日上午，欲在統一超商新立寧門市內，由
    中國信託銀行設置之ATM機台（編號第00000000號）提款時
    ，適告訴人正在操作該ATM機台，遂站在告訴人之後等待之
    事實，業據被告於原審審理中自承在卷（詳原審卷第81頁、
    第82頁），並有監視錄影畫面擷取相片在卷可參（詳警卷第
    6頁）。又同日上午7 時38分25秒許，當該ATM機台顯示超過
    限額代號後同時，告訴人不知該33,000元款項並未存入，於
    選擇不列印收據後，即離開該機台，嗣被告即上前操作該AT
    M機台等情，除經本院認定如前外，並有監視錄影畫面擷取
    相片在卷可參（詳警卷第7頁）。由於告訴人離開該機台後
    ，被告隨即上前操作該ATM機台。且觀之前開ATM機台交易紀
    錄，告訴人離開該ATM機台後，被告上前操作該ATM機台，尚
    未出現提領自己款項記錄前，同日上午7 時38分47秒許，已
    有人自該ATM機台現鈔入出閘口內取走該33,000元款項。因
    此，在僅有被告接續在告訴人之後操作該ATM機台，並無第3
    人插在被告之前操作該機台之情形下，應僅有被告有機會取
    走該款項。故該款項應係被告取走甚明。
　⑷依監視錄影畫面擷取相片所示錄影時間（詳警卷第7頁），被
    告係於109年6月15日上午7時40分37秒許，始上前操作ATM機
    台。但依前開ATM機台交易紀錄（詳偵二卷第37頁），取走
    該33,000元款項之時間，係在同日上午7 時38分47秒許。中
    間固存有2分鐘之差距。惟觀之前開監視錄影畫面擷取相片
    ，當時懸掛在超商店內右側柱子之時鐘，其時間係顯示在同
    日上午7時36分或37分左右，尚未到達同日上午7時40分，核
    與前開ATM機台交易紀錄顯示之取走款項時間尚未到達同日
    上午7時40分相符。因此，前開監視錄影畫面擷取相片所示
    之錄影時間，應較快於實際時間，尚無法為被告有利之認定
    。再者，案發後，告訴人旋於同日上午9時12分55秒起，撥
    打電話與中國信託銀行客服人員聯絡，告知其未取走33,000
    元之事，有如附表所示之對話內容可參。觀之該對話內容，
    告訴人曾對中國信託銀行客服人員表示：「有沒有可能是我
    沒有注意到，或被後面的人拿走？有沒有可能呢？」；「那
    有沒有可能是我一直沒有去刷簿子？這個也有關係嗎？」等
    語。且中國信託銀行客服人員要求告訴人等候通知確認結果
    。因此，告訴人在尚未確認該33,000元款項未入帳之原因之
    下，未立即於超商內，詢問被告是否取走該款項；於尚須等
    候中國信託銀行客服人員通知確認結果之下，未立即向警方
    報案，均非悖於常情。尚難因此即認告訴人已自行取走上開
    款項。綜上所述，本院認告訴人前開證述，核與事實相符，
    應可採信。
　㈡從而，被告前開所辯，尚無法為其有利之認定。本件事證明
    確，被告侵占離本人持有物之犯行，應堪認定。　
三、論罪：
　　核被告所為，係犯刑法第337 條之侵占離本人所持有之物罪
    。
四、撤銷改判之理由：　　
　　本件被告確有侵占離本人持有物之犯行，業如前述。原審以
    不能證明被告犯罪，而為被告無罪判決之諭知，尚有違誤。
    檢察官以被告應成立犯罪為由，提起上訴，指摘原判決不當
    ，為有理由，自應由本院將原判決撤銷改判。爰審酌被告因
    一時貪念，將告訴人留存於ATM機台現鈔入出閘口內之現金3
    3,000元，據為己有，使告訴人受有難以追償之危險，行為
    實有可議之處，並參以被告犯後否認犯罪之犯後態度，侵占
    之金額，及被告於原審及本院審理中自陳：高職畢業，因左
    腳神經受傷，尚在復健，偶而從事外送工作，每月無固定收
    入，有時一天約收入5、6百元，未婚，無子女，與家中父母
    親同住等一切情狀（詳原審卷第87頁；本院卷第151頁），
    量處如主文第2項所示之刑。並參酌其經濟狀況及前開犯罪
    情狀，諭知如主文第2項所示之易服勞役折算標準。
五、未扣案之犯罪所得33,000元部分，應依刑法第38條之1 第1 
    項前段、第3 項規定，宣告沒收之，如全部或一部不能沒收
    或不宜執行沒收時，追徵其價額。
據上論結，應依刑事訴訟法第369 條第1 項前段、第364 條、第
299 條第1 項前段，判決如主文。
本案經檢察官陳建烈提起公訴，檢察官范文欽提起上訴，檢察官
李啟明到庭執行職務。
中　　華　　民　　國　　111 　年　　7 　　月　　13　　日
                    刑事第三庭  審判長法  官  吳進寶
                                      法  官  徐美麗
                                      法  官  方百正
以上正本證明與原本無異。
被告如不服本判決應於收受本判決後20日內向本院提出上訴書狀
，其未敘述上訴理由者，並得於提起上訴後20日內向本院補提理
由書狀（均須按他造當事人之人數附繕本）「切勿逕送上級法院
」。
中　　華　　民　　國　　111 　年　　7 　　月　　13　　日
                                      書記官  呂姿儀
附錄本判決論罪科刑所依據之法條：
刑法第337條
意圖為自己或第三人不法之所有，而侵占遺失物、漂流物或其他
離本人所持有之物者，處1萬5千元以下罰金。
附表：
時間：109年6月15日上午9時12分55秒起 內容：告訴人與中國信託銀行客服人員之對話紀錄  客服人員（以下稱「服」）：  您好，敝姓陳，很高興服務您。翁小姐，早安您好。 告訴人（以下稱「翁」）：  您好。那個，我想請問一下，那個「無卡自存」的問題。 服：是，您請說。  翁：我剛剛第 1 筆存了1萬5，有入帳。第 2 筆存了 3 萬 3，可      是 沒有入帳。然後就是也沒有退給我。怎麼會這樣？ 服：這邊的話，小姐我可以跟您確認一下 ，交易有沒有印交易明     細表嗎？ 翁：嗯，沒有。  服：好，沒關係，我幫您確認一下第 2筆的狀況。您線上稍等我一     下喔。 翁：蛤？  服：我幫您確認第 2 筆的狀況，請線上先等我一下。 翁：好，謝謝。  服：不會。  服：翁小姐，不好意思讓您久等。目前的話，我這邊幫您看了，我     先大概跟翁小姐說明一下，因為我們無卡存款的話，1 天他是     最多存 3 萬元。目前金額他是會失敗，然後會退出來…因為這     邊我也幫您看，他的確是超過上限，那後續請放心，我會再跟     您留下相關的資料，我們來通知帳務人員確認一下是不是有卡     鈔的狀況，再來幫您做一個補入帳。這點請放心。 翁：有沒有可能是我沒有注意到，或被後面的人拿走？有沒有可能     呢？ 服：這個現行的話，我們可能要先發給帳務確認一下說，先有沒有     那個「逾期未取款」的狀況發生。請他先去確認一下，現行這     個… 翁：因為我後面又排了一個人… 服：是。因為現行我初步幫翁小姐看，是沒有「有回收」的狀況。     妳放心，我們除了確認卡鈔之外，我們的ATM 其實都會有監視     器，我們都會幫妳後續的調查。 翁：好。  服：對，這邊妳放心。我先幫翁小姐確認一下，我們回覆您的電話     或是簡訊通知您的電話，是哪一支方便呢？ 翁：簡訊跟電話都同一支，可以嗎？  服：可以呀，當然沒問題。您請說。  翁：0968XXXXXX。  服：好。那這邊我跟翁小姐大概說明一下喔，就是後續我幫您處理     完，如果單純是「卡鈔」的狀況，請放心，我們就會幫您入     帳，然後我們入帳的時候，我們會發簡訊通知您。有任何的特     殊情況，我們就會跟您做電話聯絡。 翁：好。大約多久可以有消息？  服：暫時的話，我這邊會幫您用急件的方式通知，看人員不能趕在     最晚的話明天早上或是今天下午幫您處理完成這樣子。 翁：那有沒有可能是我一直沒有去刷簿子？這個也有關係嗎？ 服：這個也不會有影響喔！最主要的話，翁小姐第 2 筆是因為超過     無卡存款的上限，這個正常啊，他都會退出來，那我們會先去     請站務人員累計一下我們那一筆交易筆的交易狀況，然後再來     給您做通知。 翁：好，瞭解。  服：好。那這邊我們也會給翁小姐我這邊客服的連結，那如果說有     任何情況需要跟我們做通知的話，也可以透過我們這邊客服的     方式來跟我們做聯繫。 翁：好。您的客服是？  服：對，您有加入 LINE 好友哇，您就是在聊天的地方打「專     員」，那線上都有文字客服的人員可以協助您喔！ 翁：好。那我就等你們電話。  服：對。或是說正常的話就是幫我們留意簡訊的部分就可以了。 翁：好。  服：好，再麻煩您囉。  翁：好謝謝。再麻煩你們幫我查一下喔！ 服：OK，沒問題。好，再麻煩您囉！  翁：好。